ACORDAO-COMPLETO-2332506

ACÓRDÃO 3216/2019 ATA 11/2019 - PRIMEIRA CÂMARA

VISTOS, relatados e discutidos estes autos de recurso de reconsideração interposto pelo sr. Benedito Vitor Rabelo contra o Acórdão 4668/2017-TCU-Primeira Câmara, 
ACORDAM os Ministros do Tribunal de Contas da União, reunidos em sessão da Primeira Câmara, ante as razões expostas pelo Relator, em:
9.1. conhecer do recurso de reconsideração interposto pelo sr. Benedito Vitor Rabelo para, no mérito, negar-lhe provimento;
9.2. dar ciência desta deliberação ao recorrente, à entidade interessada e à Procuradoria da República no Estado do Amapá.

Recurso de reconsideração interposto pelo sr. Benedito Vitor Rabelo contra decisão que julgou suas contas irregulares, condenou-o em débito e aplicou-lhe multa.

Primeira Câmara

Instituto de Pesquisas Científicas e Tecnológicas do Amapá (Iepa/AP).

3. Interessados/Responsáveis/Recorrentes:
3.1. Interessado: Superintendência de Desenvolvimento da Amazônia (04.931.713/0001-20)
3.2. Responsáveis: Benedito Vitor Rabelo (XXX.074.772-XX); Instituto de Pesquisas Científicas e Tecnológicas do Estado do Amapá (34.927.285/0001-22)
3.3. Recorrente: Benedito Vitor Rabelo (XXX.074.772-XX).

13.1. Ministros presentes: Walton Alencar Rodrigues (Presidente) e Benjamin Zymler (Relator).
13.2. Ministro-Substituto convocado: Augusto Sherman Cavalcanti.
13.3. Ministro-Substituto presente: Weder de Oliveira.

ACORDAO-COMPLETO-2448706

Acórdão de Relação 253/2021 - Plenário

Acórdão de Relação

ACORDAO-COMPLETO-2391277

Acórdão de Relação 1350/2020 - Primeira Câmara

BENEDITO VITOR RABELO

BENJAMIN ZYMLER

Ministro Bruno Dantas.

Adoto como relatório a instrução elaborada por auditora da Secretaria de Recursos (peça 59) , que contou com a anuência dos dirigentes da mencionada unidade técnica:
"1. Trata-se de Recurso de Reconsideração (R002 - peça 43) interposto por Benedito Vitor Rabelo contra o Acórdão 4668/2017-TCU-Primeira Câmara (peça 21) .
1.1. A deliberação recorrida apresenta o seguinte teor:
9.1. com fundamento no nos arts. 1º, inciso I, e 16, inciso I, da Lei 8.443/1992 c/c os arts. 17 e 23, inciso I, da mesma lei, julgar regulares as contas do Instituto de Pesquisas Científicas e Tecnológicas do Estado do Amapá (34.927.285/0001-22) , dando-lhe quitação plena;
9.2. com fundamento nos arts. 1º, inciso I, 16, inciso III, alíneas "b" e "c", da Lei 8.443/1992 c/c os arts. 19, caput, e 23, inciso III, da mesma lei, julgar irregulares as contas de Benedito Vitor Rabelo (XXX.074.772-XX) , ex-Diretor Presidente do Iepa/AP, condenando-o ao pagamento do débito abaixo indicado, com a fixação do prazo de 15 (quinze) dias, a contar da notificação, para comprovar, perante o Tribunal (art. 214, inciso III, alínea "a", do Regimento Interno do TCU) , o recolhimento da dívida aos cofres da Superintendência de Desenvolvimento da Amazônia - Sudam, atualizada monetariamente e acrescida dos juros de mora, calculados a partir do dia da ocorrência, até a data do recolhimento, na forma prevista na legislação em vigor:
	VALOR ORIGINAL DO DÉBITO (Reais) 
	DATA DA OCORRÊNCIA

	91.500,00  (Débito) 
	22/2/2007

	12.112,10  (Crédito) 
	19/5/2008

9.3. aplicar a multa prevista no art. 57 da Lei 8.443/1992 a Benedito Vitor Rabelo (XXX.074.772-XX) , no valor de R$ 14.000,00 (quatorze mil reais) , fixando-lhe o prazo de 15 (quinze) dias, a contar da notificação, para comprovar, perante o Tribunal (art. 214, inciso III, alínea "a", do Regimento Interno) , o recolhimento da dívida aos cofres do Tesouro Nacional, atualizada monetariamente desde a data do presente acórdão até a do efetivo recolhimento, se for paga após o vencimento, na forma da legislação em vigor; 
9.4. autorizar, desde logo, nos termos do art. 28, inciso II, da Lei 8.443/1992, a cobrança judicial das dívidas de que tratam os subitens anteriores, caso não atendida a notificação; 
9.5. autorizar, se requerido, o pagamento das dívidas do responsável em até 36 (trinta e seis) parcelas mensais e consecutivas, nos termos do art. 217 do Regimento Interno/TCU, fixando-lhe o prazo de 15 (quinze) dias, a contar do recebimento da notificação, para comprovar, perante o Tribunal, o recolhimento da primeira parcela, e de 30 (trinta) dias, a contar da parcela anterior, para comprovar o recolhimento das demais, devendo incidir sobre cada valor mensal, os acréscimos devidos, na forma da legislação em vigor, alertando-o que a falta de comprovação do recolhimento de qualquer parcela importará o vencimento antecipado do saldo devedor, nos termos do § 2º do art. 217 do Regimento Interno/TCU; 
9.6. encaminhar cópia deste acórdão, acompanhado do relatório e do voto que o fundamentam aos responsáveis e, nos termos do § 3º do art. 16 da Lei 8.443/1992, ao Procurador-Chefe da Procuradoria da República no Amapá.
HISTÓRICO
2. Trata-se de tomada de contas especial (TCE) instaurada pela Superintendência de Desenvolvimento da Amazônia (Sudam) , originalmente em desfavor de Benedito Vitor Rabelo, então Diretor-Presidente do Instituto de Pesquisas Científicas e Tecnológicas do Estado do Amapá (Iepa/AP) , autarquia supervisionada pela Secretaria de Ciência e Tecnologia daquele Estado, em razão de irregularidades na execução do Convênio 12/2006, celebrado com a extinta Agência de Desenvolvimento da Amazônia (ADA) .
2.1. O ajuste tinha como objetivo "subsidiar o desenvolvimento competitivo das espécies do arranjo produtivo da fruticultura do Estado do Amapá, através do diagnóstico do setor, visando o desenvolvimento e a sustentabilidade das comunidades produtoras". Para isso, foram previstos R$ 104.100,00, dos quais R$ 91.500,00 foram repassados pelo concedente e R$ 12.600,00 corresponderiam à contrapartida. 
2.2. Neste Tribunal, o Diretor-Presidente do Iepa/AP à época dos fatos foi citado pela integralidade dos valores repassados no convênio, sendo (i) individualmente, em decorrência: a) do não atingimento de metas previstas no plano de trabalho, fato que propiciou a ocorrência do descumprimento do que havia sido pactuado; b) da mudança, sem autorização do órgão concedente, do objeto do convênio, fato que propiciou a ocorrência da malversação de recursos e a não comprovação da aplicação na finalidade pactuada; c) da utilização de recursos do convênio em finalidade diversa do que havia sido pactuado; e (ii) em solidariedade com o Iepa/AP, pelo pagamento de diárias para finalidade não prevista no plano de trabalho.
2.3. Analisadas as alegações de defesa apresentadas pelos responsáveis, o Relator do processo, e. Ministro Bruno Dantas, entendeu que Benedito Vitor Rabelo não trouxe aos autos elementos capazes de afastar a irregularidade concernente à execução parcial do objeto, que resultou em falta de funcionalidade, cabendo-lhe a devolução integral dos recursos repassados. 
2.4. Quanto à responsabilização do Iepa/AP, verificou-se que não houve, no caso, desvio de finalidade na aplicação dos recursos, estando configurado apenas desvio de objeto, o que não lhe ensejou a condenação em débito.
2.5. Ato contínuo, Benedito Vitor Rabelo opôs embargos de declaração, alegando que a deliberação recorrida estaria eivada de omissão acerca da ocorrência da prescrição quinquenal (peça 33) . Os aclaratórios foram conhecidos, mas rejeitados, consoante o Acórdão 1513/2018-TCU-Primeira Câmara (peça 36) , e a questão de ordem pública atinente à prescrição foi analisada no voto condutor do mencionado acórdão (peça 37) , que concluiu pela não incidência da prescrição da pretensão punitiva no caso concreto.
EXAME DE ADMISSIBILIDADE
3. Reitera-se o exame preliminar de admissibilidade (peça 48) , ratificado à peça 51, pelo Relator, Ministro Benjamin Zymler, que entendeu pelo conhecimento do recurso, nos termos dos artigos 32, inciso I, e 33 da Lei 8.443/1992, suspendendo-se os efeitos dos itens s 9.2, 9.3 e 9.4 do Acórdão 4668/2017-TCU-Primeira Câmara.
EXAME DE MÉRITO
4. Delimitação
4.1. Constitui objeto do presente recurso definir se pode ser afastada a responsabilização do Diretor-Presidente do Instituto de Pesquisas Científicas e Tecnológicas do Estado do Amapá (Iepa/AP) à época dos fatos, Sr. Benedito Vitor Rabelo.
5.	Da responsabilização do então Diretor-Presidente do Iepa/AP
5.1. O recorrente defende que não é parte legítima para figurar neste processo, pois quem figura como "órgão/entidade proponente" é o Iepa, bem como quem assina como responsável técnico e responsável financeiro pelo convênio são outras pessoas. Para tanto, aduz os seguintes argumentos: 
	a) é descabida a responsabilidade do presidente do órgão, que assina os documentos calçado nas razões de seus órgãos técnicos, sem poder aferir ou auditar todos os atos de seus subordinados, devendo ser responsabilizadas as pessoas que efetivamente realizaram o objeto do convênio, ou seja, o Iepa e/ou os responsáveis técnico e financeiro;
	b) a título ilustrativo, no Convênio 134/2007, firmado com a Suframa, também assinado pelo recorrente, houve a responsabilização somente da entidade (Iepa) , e não do seu presidente, o que denota insegurança jurídica nestes autos;
	c) se mantida a condenação, esta deve recair sobre o órgão público estadual, pois foi o verdadeiro beneficiário das verbas do convênio;
	d) o STF defende a tese de que "não se pode imputar crime a alguém só pelo cargo que ocupa" (transcreve notícia em que se destaca a fala do Ministro Teori Zavascki de que "imputar a alguém uma conduta penal tão somente pelo fato de ocupar determinado cargo significa, na prática, adotar a responsabilização objetiva na esfera penal") ;
	e) a manutenção do recorrente neste processo é flagrante impropriedade, já que a Suframa não poderia ter formalizado esta TCE contra o presidente do órgão, porquanto os atos praticados o foram personificando a pessoa jurídica de direito público.
5.2.	Para demonstrar o alegado, o recorrente colaciona documentação relacionada ao Convênio 134/2007, firmado entre o Iepa/AP e a Suframa (peça 43, p. 6-76) , além da primeira página de plano de trabalho para o projeto "Diagnóstico do arranjo produtivo da Fruticultura para o Estado do Amapá" (peça 43, p. 5) .
	Análise
5.3. Observa-se que o recorrente, neste momento processual, tenta esquivar-se de sua responsabilidade pela afirmação de que cabia ao próprio Iepa e a servidores subordinados a execução do convênio tratado nestes autos.
5.4. Registra-se que o recorrente não trouxe aos autos qualquer documentação apta a contrariar aquela constante do processo, em que há a indicação de que o Sr. Benedito Vitor Rabelo era o representante legal do Iepa, conforme a seguir:
	- Plano de trabalho, em que consta como responsável pelo Instituto de Pesquisas Científicas e Tecnológicas do Estado do Amapá (peça 1, p. 20) , assinando tal documento, em 10/10/2006, como Diretor-Presidente do Iepa (peça 1, p. 26) ;
	- Termo Simplificado do Convênio 12/2006, assinando, em 29/12/2006, em nome do convenente, o Sr. Benedito Vitor Rabelo (peça 1, p. 88) .
5.5. Nota-se que o caso em tela - de um Diretor-Presidente a frente de entidade pública - é análogo aquela do prefeito diante do município. A pessoa física do prefeito não se confunde com a pessoa jurídica do município. Assim, a pessoa física do representante legal do Iepa não se confunde com a pessoa jurídica da entidade. A criação da pessoa jurídica é mera ficção do direito, um ser inanimado que não reúne condições para a realização de atos no mundo jurídico, ou seja, não pratica atos da vida civil e não tem vontade própria. Nesse contexto, é imprescindível a presença da pessoa física do chefe do poder executivo municipal, ou, neste caso, do Diretor-Presidente, para gerir os negócios públicos, pois os atos decorrentes do município/entidade pública são, na verdade, praticados pelos seus representantes legais que atuam legitimamente em nome da pessoa jurídica. 
5.6. Esse entendimento é decorrência do art. 70, parágrafo único, da Constituição Federal, que define que "Prestará contas qualquer pessoa física ou jurídica, pública ou privada, que utilize, arrecade, guarde, gerencie ou administre dinheiros, bens e valores públicos ou pelos quais a União responda, ou que, em nome desta, assuma obrigações de natureza pecuniária".
5.7. Ademais, o art. 93 do Decreto-Lei 200/1967 preceitua que "Quem quer que utilize dinheiros públicos terá que justificar seu bom e regular emprego na conformidade das leis, regulamentos e normas emanadas das autoridades administrativas competentes". Na mesma linha o art. 39 de Decreto 93.872/1986 disciplina que "Responderão pelos prejuízos que acarretarem à Fazenda Nacional, o ordenador de despesas e o agente responsável pelo recebimento e verificação, guarda ou aplicação de dinheiros, valores e outros bens públicos".
5.8. A jurisprudência desta Corte de Contas é pacífica nesse sentido, conforme os seguintes precedentes: Acórdão 1028/2008-TCU-Plenário, 630/2005-TCU-1ª Câmara e 752/2007-TCU-2ª Câmara.
5.9. Vale a pena ressaltar também que este Tribunal possui entendimento firmado (Acórdão 2540/2009-TCU-Primeira Câmara, 2.753/2008-TCU-2ª Câmara e 1.801/2007-TCU-Plenário) no sentido de que a responsabilidade do gestor não é afastada com a existência de parecer técnico e/ou jurídico, pois a ele cabe a decisão sobre a prática do ato administrativo eventualmente irregular e/ou danoso ao erário. O fato de ter agido com respaldo em pareceres técnicos e/ou jurídicos não tem força para impor ao administrador a prática de um ato manifestamente irregular, uma vez que a ele cabe, em última instância, decidir sobre a conveniência e oportunidade de praticar atos administrativos, principalmente os concernentes a contratações, que vão gerar pagamentos.
5.10. O fato de o administrador seguir pareceres técnicos e jurídicos não o torna imune à censura do Tribunal. Em regra, pareceres técnicos e jurídicos não vinculam os gestores, os quais têm obrigação de analisar a correção do conteúdo destes documentos. Assim, a existência de parecer não exime o gestor de responsabilidade, a qual é aferida levando em consideração a legalidade, a legitimidade e a economicidade dos atos relacionados com a gestão de recursos públicos no âmbito da fiscalização contábil, financeira, orçamentária, operacional e patrimonial da administração pública federal, exercida pelo Congresso Nacional com o auxílio deste Tribunal, ex vi do art. 70, caput, e 71, inciso II, da Constituição Federal.
5.11. Ainda, cabe esclarecer que no âmbito dos processos de sua competência, a responsabilidade dos jurisdicionados perante o TCU é de natureza subjetiva, caracterizada mediante a presença de simples culpa stricto sensu, sendo desnecessária a caracterização de conduta dolosa ou má-fé do gestor para que este seja responsabilizado.
5.12. Desse modo, é suficiente a quantificação do dano, a identificação da conduta do responsável que caracterize sua culpa, seja por imprudência, imperícia ou negligência, e a demonstração do nexo de causalidade entre a conduta culposa (stricto sensu) e a irregularidade que ocasionou o dano ao erário. Já a culpa grave ou grosseira é variável subjetiva considerada apenas para a dosimetria da apenação, se for o caso, ou seja, não como excludente de culpabilidade.
5.13. A propósito, cita-se que essa questão foi objeto do Boletim de Jurisprudência do Tribunal 151/2016, nos seguintes termos:
No âmbito dos processos do TCU, a responsabilidade dos administradores de recursos públicos, com base no art. 70, parágrafo único, da Constituição Federal, é de natureza subjetiva seguindo a regra geral da responsabilidade civil. Portanto, são exigidos, simultaneamente, três pressupostos para a responsabilização do gestor: i) ato ilícito na gestão dos recursos públicos; ii) conduta dolosa ou culposa; iii) nexo de causalidade entre o dano e o comportamento do agente. Deve ser verificada, ainda, a ocorrência de eventual excludente de culpabilidade, tal como inexigibilidade de conduta diversa ou ausência de potencial conhecimento da ilicitude.
5.14. No presente caso, a responsabilidade do Sr. Benedito Vitor Rabelo, Diretor-Presidente do Iepa no período de 31/3/2006 a 22/12/2010, está devidamente caracterizada com todos os pressupostos acima mencionados, conforme a seguir (peça 6, p. 4) : 
a) ato ilícito/irregularidade: inexecução parcial do objeto conveniado;
b) conduta: não observou o atingimento de metas previstas no plano de trabalho do convênio;
c) nexo de causalidade: a conduta resultou no descumprimento do que havia sido pactuado em convênio, prejudicando o interesse público e indo de encontro ao disposto no art. 38, inciso II, alínea "b" da IN/STN 1/1997; 
d) culpabilidade: é razoável supor que, na qualidade de responsável pelo plano de trabalho, o gestor deveria ter acompanhado as etapas do convênio e verificado possíveis adversidades na conclusão do mesmo;
5.15. Ademais, houve a perfeita quantificação do dano ao erário, o qual foi claramente definido no voto que fundamentou a decisão recorrida, conforme o seguinte trecho (peça 22, p. 2-3) :
12. Quanto ao valor do débito apurado, cabe esclarecer que, diversamente do que faz parecer a última instrução dos autos e do que concluiu o Ministério Público, a citação do então Diretor-Presidente do Iepa/AP não se deu com base na parcela de não atingimento das metas previstas no plano de trabalho do convênio. Na realidade, o aludido responsável foi citado pelo valor correspondente à integralidade dos recursos repassados (R$ 91.500,00) , sendo R$ 58.118,29 individualmente e R$ 33.381,71 em solidariedade com o Iepa/AP, menos o valor já devolvido pelo instituto (R$ 12.112,10) . 
13. Isso porque, embora 60% dos municípios previstos tenham sido alcançados pela pesquisa (6 de 10, conforme peça 1, p. 114) , nesses municípios só foi feito o levantamento da produção de uma das três espécies incluídas no plano de trabalho (peça 1, p. 133) . Assim, apenas cerca de 20% do que havia sido proposto foi efetivamente realizado, sendo que essa parcela, de acordo com o concedente, não teve utilidade para o público que deveria ter sido beneficiado pela avença, pois o relatório final com o resultado do diagnóstico não foi entregue, razão pela qual houve a impugnação total das despesas realizadas (peça 1, p. 116 e 131 e peça 4, p. 166) .
 (...) 15. Considerando que o ex-Diretor Presidente do Iepa/AP não trouxe aos autos elementos capazes de afastar a irregularidade acima mencionada, conforme demonstrou a secretaria instrutora na análise que, com relação a esse ponto, incorporo as razões do presente voto, cabe condená-lo à devolução integral dos recursos repassados. Nesse sentido, destaco que, conforme a jurisprudência deste Tribunal, na hipótese de execução parcial do objeto, que resulte em falta de funcionalidade, o prejuízo causado aos cofres públicos é igual ao valor total repassado, tendo em vista o não alcance da finalidade do ajuste (Acórdãos 346/2017, 358/2017, 1.731/2015, 5.175/2013 e 8.248/2013, da 1ª Câmara, 494/2016 e 1.577/2014, da 2ª Câmara, e 2.793/2016, do Plenário, entre outros) . Dito isso, deixo de tecer maiores considerações sobre as demais irregularidades atribuídas ao aludido gestor, pois, diante da não consecução do objetivo do convênio, tornam-se irrelevantes para a quantificação do débito a ele atribuído as questões atinentes a execução financeira do ajuste.
5.16. Por derradeiro, em relação ao Convênio 134/2007, firmado entre o Iepa e a Suframa, embora o recorrente não informe a existência de processo ou decisão referente ao ajuste no âmbito deste TCU, deve-se esclarecer que os julgamentos desta Corte observam o contexto específico do caso concreto em apreciação, o que impede a sua transposição indiscriminada a qualquer outro caso.
5.17. Vale mencionar, ainda, o entendimento firmado mediante o Acórdão 2375/2018-TCU-Segunda Câmara, em que se registrou: "Não há direito adquirido a determinado entendimento ou à aplicação de determinada jurisprudência do TCU, devendo prevalecer, em cada julgamento, a livre convicção dos julgadores acerca da matéria".
CONCLUSÃO
6. Da análise anterior, conclui-se que não se tem como afastar a responsabilização do Diretor-Presidente do Instituto de Pesquisas Científicas e Tecnológicas do Estado do Amapá (Iepa/AP) à época dos fatos, Sr. Benedito Vitor Rabelo.	
6.1. Com base nessas conclusões, propõe-se o não provimento do recurso.
PROPOSTA DE ENCAMINHAMENTO
7. Ante o exposto, submetem-se os autos à consideração superior, propondo-se, com fundamento nos artigos 32, inciso I, e 33 da Lei 8.443/1992, c/c o artigo 285 do RI/TCU:
a) conhecer do recurso e, no mérito, negar-lhe provimento;
b) dar ciência do acórdão que for prolatado ao recorrente e aos demais interessados, ressaltando-se que o relatório e o voto que o acompanharem podem ser consultados no endereço www.tcu.gov.br/acordaos, no dia seguinte ao de sua oficialização".
2.	O Ministério Público junto ao TCU manifestou-se de acordo com a proposta da unidade técnica.
	É o relatório.

8.1. Camila Lopes Rabelo (1647/OAB-AP) e outros, representando Benedito Vitor Rabelo.

Subprocurador-Geral Paulo Soares Bugarin.

TOMADA DE CONTAS ESPECIAL. CONVÊNIO. NÃO ATINGIMENTO DO OBJETIVO DA AVENÇA E REALIZAÇÃO DE DESPESAS NÃO PREVISTAS NO PLANO DE TRABALHO. CONTAS IRREGULARES, COM DÉBITO E MULTA. RECURSO DE RECONSIDERAÇÃO. ELEMENTOS APRESENTADOS INCAPAZES DE MODIFICAR O JUÍZO REALIZADO PELO TRIBUNAL. NÃO PROVIMENTO.

TOMADA DE CONTAS ESPECIAL (TCE)

Secretaria de Recursos (SERUR); Secretaria de Controle Externo de Tomada de Contas Especial (SecexTCE).

Preliminarmente, o recurso em apreço deve ser conhecido, eis que foram preenchidos os requisitos necessários à espécie. 
2.	Trata-se de recurso de reconsideração interposto pelo sr. Benedito Vitor Rabelo, então Diretor-Presidente do Instituto de Pesquisas Científicas e Tecnológicas do Estado do Amapá (Iepa/AP) , autarquia supervisionada pela Secretaria de Ciência e Tecnologia daquele Estado, em desfavor do Acórdão 4668/2017-TCU-Primeira Câmara. Por meio dessa deliberação, o recorrente teve suas contas julgadas irregulares, foi condenado em débito (R$ 91.500,00) e aplicada multa de R$ 14.000,00, esta com fundamento no art. 57 da Lei 8.443/1992. 
3.	Originariamente este processo cuidou de tomada de contas especial instaurada pela Superintendência de Desenvolvimento da Amazônia (Sudam) em decorrência de irregularidades na execução do Convênio 12/2006, celebrado pelo Iepa/AP com a extinta Agência de Desenvolvimento da Amazônia (ADA) . O ajuste em comento teve por finalidade subsidiar o desenvolvimento competitivo das espécies do arranjo produtivo da fruticultura do Estado do Amapá, através do diagnóstico do setor, visando o desenvolvimento e a sustentabilidade das comunidades produtoras.
4.	As ações previstas foram orçadas em R$ 104.100,00, sendo R$ 91.500,00 encargo do poder concedente e o restante (R$ 12.600,00) correspondeu à contrapartida do convenente. 
5.	Observou-se a execução parcial das metas previstas no plano de trabalho. Consta do plano de trabalho que deveriam ter sido realizados levantamentos de produção de três tipos de frutas (açaí, cupuaçu e abacaxi) em dez municípios. A pesquisa só veio a ser realizada em seis cidades e envolveu tão somente uma das frutas (açaí) . O relatório final com o resultado do diagnóstico não foi entregue, ou seja, faltou funcionalidade à parcela efetivamente realizada. 
6.	Por esses motivos, o Tribunal impugnou a integralidade da verba federal repassada. 
7.	No recurso de reconsideração, o sr. Benedito Vitor Rabelo alega, em síntese, sua ilegitimidade passiva, justificando ser descabida a responsabilidade do presidente do órgão, que apenas personifica a pessoa jurídica e que assina documentos lastreados em pareceres técnicos. Argumenta que em outro convênio (134/2007) , firmado com a Suframa, responsabilizou-se tão somente a pessoa jurídica (Iepa/AP) , verdadeiro beneficiário das verbas do convênio.
8.	A Secretaria de Recursos analisou tais questões e propôs, com a anuência do Ministério Público junto ao TCU, negar provimento ao apelo, mantendo em seus exatos termos a deliberação atacada. 
9.	Manifesto-me de acordo com os pareceres precedentes, cujos fundamentos incorporo como razões de decidir, sem prejuízo das considerações que passo a fazer. 
10.	É inequívoca a participação do recorrente na celebração e na execução do projeto subsidiado pelo Governo Federal. Referido gestor foi signatário de diversos documentos, dentre os quais menciono: o plano de trabalho, a declaração de disponibilidade da contrapartida, o ofício de encaminhamento do projeto à Agência de Desenvolvimento da Amazônia para análise e aprovação, o termo simplificado de convênio, as designações de servidores estaduais para a realização das atividades, a homologação das licitações para compra de insumos essenciais ao cumprimento do convênio e os diversos documentos da prestação de contas (relação de pagamentos, relação de bens, balanço da execução da receita e da despesa, dentre outros) . 
11.	Nesse contexto, resta comprovado que o recorrente efetivamente geriu o recurso federal. Ainda que assim não fosse, o TCU, a exemplo do Acórdão 8784/2017-TCU-Primeira Câmara, tem entendido que a assinatura do instrumento de transferência dos recursos da União ao ente federado torna o signatário garantidor do bom e regular emprego dos valores.
12.	Afora os casos de desvio de finalidade, em que o poder público comprovadamente se beneficia das verbas federais - hipótese não caracterizada no caso concreto -, a pessoa jurídica de direito público não pode ser responsabilizada, pois o ônus da comprovação da boa e regular aplicação dos recursos públicos pertence ao gestor, não ao ente, em conformidade com o art. 70, parágrafo único, da Constituição Federal, bem assim com o art. 93 do Decreto-Lei 200/1967 c/c o art. 66 do Decreto 93.872/1986. 
13.	O recorrente argumenta que agiu amparado em pareceres técnicos. Ocorre que referidos documentos não estão juntados aos autos, não sendo possível avaliar a efetiva participação dos subordinados na irregularidade atinente à execução parcial das metas. Independente disso, o TCU, a exemplo do Acórdão 1001/2015-TCU-Plenário, entende que pareceres técnicos não vinculam os gestores, os quais têm obrigação de analisar a correção do conteúdo desses documentos. O fato de o administrador seguir pareceres técnicos não o torna imune à responsabilização pelo TCU. 
14.	Quanto à alegação de que no Convênio 134/2007, firmado entre o Iepa/AP e a Suframa, responsabilizou-se tão somente a pessoa jurídica, o argumento carece de lastro documental, até porque não foi possível encontrar no repertório de jurisprudência deste Tribunal julgamento relativo àquele ajuste. Por outro lado, a responsabilização pessoal do gestor público encontra forte respaldo nas decisões da Corte, como pode ser visto nos seguintes julgados: Acórdão 1577/2014-TCU-Segunda Câmara, 6.716/2015-1ª Câmara, 9.254/2015-2ª Câmara, 9.820/2015-2ª Câmara, 659/2016-2a Câmara, dentre muitos outros. 
15.	Ao rejeitar a preliminar de ilegitimidade passiva, deve o Tribunal negar provimento ao recurso de reconsideração. 
16.	Ante o exposto, voto por que seja adotada a deliberação que ora submeto a este Colegiado.
TCU, Sala das Sessões Ministro Luciano Brandão Alves de Souza, em 16 de abril de 2019.
BENJAMIN ZYMLER 
Relator